臺灣高等法院高雄分院刑事判決　　　　93年度交上易字第72號
上　訴　人
即　被　告　乙○○
選任辯護人　郭福三　律師
上　訴　人
即　被　告　甲○○
選任辯護人　江雍正　律師
　　　　　　張清雄　律師
　　　　　　吳賢明　律師
上列上訴人等因被告過失致死案件，不服臺灣高雄地方法院93年
度交易字第80號中華民國93年9 月1 日第一審判決（起訴案號：
臺灣高雄地方法院檢察署92年度偵字第18243 號），提起上訴，
本院判決如下：
     主  文
原判決撤銷。
甲○○因過失致人於死，處有期徒刑捌月。
乙○○因過失致人於死，處有期徒刑伍月，如易科罰金，以參佰
元折算壹日，緩刑貳年。
     事  實
一、甲○○考領有普通小型車駕駛執照，民國（下同）92年8 月
    11日上午駕駛車牌號碼HJ-3856 號自小客車，由北往南沿高
    雄縣旗山鎮○○○○○道）雙向四車道速限70公里之內側快
    車道往里港方向行駛，於同日上午10時15分許，行經該路41
    7 公里700 公尺處之無號誌交岔路口前，適考領有重型機車
    駕駛執照之乙○○亦騎乘車牌號碼NL-51468號重型機車附載
    其妻張敏，同向沿機慢車道在前擬左轉，經由在其右側無號
    誌交岔路口附近之中央分向島與分向島間之缺口進入對向車
    道，甲○○於汽車行進中，本應注意車前狀況，並隨時採取
    必要之安全措施，作隨時停車之準備，以避免交通事故之發
    生，而當時天氣晴朗，日間有自然光線，視距良好，道路乾
    燥無任何缺陷與障礙，客觀上並無不能注意之情事，詎竟疏
    未注意，而乙○○在行近其右側交岔路口，欲由機慢車道左
    轉變換車道時，本應注意機車在同向三車道以上道路，均應
    以兩段方式進行左轉，及注意左後方是否來車及在雙向四車
    道行駛欲變換車道時，應注意安全距離，而此亦非其所不能
    注意，詎竟疏未採取兩段方式進行左轉，復未注意左後方來
    車，警戒變換車道之安全距離，致由機慢車道變換到外側快
    車道進入內側快車道時，於甫變換車道之際，遭為見狀已煞
    避不及之甲○○所駕駛之自小客車左前大燈附近保險桿擦撞
    ，乙○○被撞後，機車向前滑行十餘公尺後，倒在外側快車
    道與內側快車道之分向線上，身上受有頸椎受傷合併脊髓損
    傷等傷害（乙○○就其受傷部分未對甲○○提出傷害告訴）
    ，張敏則受有多處外傷及顱內出血等傷害。甲○○見狀除將
    張敏送醫急救外，並報警處理，惟張敏仍於同日因顱內出血
    不治死亡。警員彭雙水據報前往處理而尚不知肇事之犯罪嫌
    疑者係甲○○之前，甲○○亦回到肇事現場並主動向處理警
    員彭雙水告知其係駕車肇事者，事後並接受法院裁判。
二、案經高雄縣政府警察局旗山分局報告臺灣高雄地方法院檢察
    署檢察官偵查起訴。
     理  由
一、訊據上訴人即被告甲○○對於駕駛車牌號碼HJ-3856 號自小
    客車在上開時地與乙○○所騎乘車牌號碼NL-51468號機車發
    生擦撞，致被告乙○○及其所附載之張敏人車倒地，張敏受
    傷送醫不治身亡之事實，固供認不諱，惟矢口否認有何過失
    致人於死之犯行，辯稱：當時是乙○○突左轉，致伊見狀已
    煞車不及，且乙○○是打算左轉由安全島與安全島間之空間
    進入對向車道，並非在交岔路口左轉，內側快車道與外側快
    車道間有雙白線，表示禁止橫越，伊基於信賴騎乘機車之乙
    ○○會遵守交通規則，不會突然違規左轉，應無過失可言云
    云。另訊據被告即上訴人乙○○對於騎乘機車欲由機慢車道
    左轉橫越外側及內側快車道，擬由安全島缺口進入對向車道
    時，遭甲○○駕駛之自小客車擦撞之事實，固亦供認不諱，
    惟亦矢口否認有何過失，辯稱：伊左轉時有先注意後方沒有
    車後才轉過去，且當時伊已完成轉彎之動作，不生轉彎車讓
    直行車先行之問題云云。
二、經查：
  (一)被告甲○○駕車與被告乙○○所駕機車在高雄縣旗山鎮台三
    線雙向四車道417 公里700 公尺處無號誌岔路口前發生擦撞
    ，致被告乙○○人車倒地，被告乙○○所附載之配偶張敏因
    而受有顱內出血等傷害，經送醫後於當日不治死亡之事實，
    除分據被告甲○○、乙○○供述在卷外，並有高雄縣政府警
    察局旗山分局道路交通事故現場圖、道路交通事故調查報告
    表(一)、(二)各乙份及肇事現場照片12幀在卷可憑；而被害人張
    敏確係因本件車禍致受有顱內出血等傷害送醫不治死亡之事
    實，亦經臺灣高雄地方法院檢察署檢察官督同法醫師相驗明
    確，並製有相驗屍體證明書、驗斷書及勘（相）驗筆錄各乙
    份附卷可憑，此部分事實堪以認定。
  (二)依上開道路交通事故現場圖所載及肇事現場、機車、自小客
    車照片所示，肇事路段劃分為機慢車道、外側快車道、內側
    快車道，來回共六線道，肇事地係往屏東縣里港方向之內側
    快車道內，外側快車道與內側快車道間劃有雙白實線直到接
    近分向島之終點處停止，在與中央分向島終端平行內側快車
    道中線小自客車遺留之煞車痕起點前，遺有機車倒地之刮地
    痕，在次一個分向島起點靠對向內側快車道與分向島邊緣遺
    有血跡，機車倒在距離次一個中央分向島起點約10.3公尺處
    內側快車道與外側車道間之分向線上，次一分向島起點樹立
    有圓形藍底白色箭頭之交通號誌，小自客車右煞車痕長8.6
    公尺，左煞車痕長6.6 公尺，中央分向島與分向間隙間之兩
    側各有一條產業道路，寬分別為3.9 公尺與3.6 公尺，肇事
    路段最高時速為70公里，自小客車行駛於內側快車道，自小
    客車左側大燈外緣附近之保險桿有擦撞之痕跡，保險桿上方
    引擎蓋前緣凹陷，檔風玻璃破裂呈網狀，機車右側保險桿斷
    落，左保險桿向車輪方向彎曲，車牌掉落。依被告甲○○選
    任辯護人所提出及警方所拍攝之肇事現場照片觀之，肇事地
    點即被告等行進方向之前方及後方不遠處均設有紅綠燈之交
    通號誌。依道路交通標誌標線號誌設置規則第64條：靠右行
    駛標誌，用以告示車輛駕駛人必需靠分向設施之右側行駛，
    視需要設於分向設施之起點，及同規則第11條第4 款：藍色
    表示遵行或公共服務設施之指示，用於省道路線編號標誌、
    遵行標誌或公共服務設施指示標誌之底色或邊線及服務設施
    指示性質告示牌底色等規定觀之，上開圓形藍底白色箭頭之
    交通號誌係指示駕駛人自該分向島起應靠右行駛之號誌。又
    依同上規則第30條所定，岔路標誌用以促使車輛駕駛人減速
    慢行，注意橫向來車相交。設於交岔路口將近之處，其圖案
    視道路交岔形狀定之。圖例有十字形、T 字形、┤字形、├
    字形、Y 字形等岔路；同規則第22條第3 款固規定交岔路口
    應設置警告標誌。而依警方所繪製之上開道路交通事故現場
    圖，在被告等行駛方向之路段近產業道路與台三線├字形岔
    路缺口確未設置有警告標誌，惟此係權責機關應設置而未設
    置，不能謂肇事地點非岔路，被告甲○○選任辯護人認非岔
    路云云，應非可採。被告乙○○於本院審理時自承：我是從
    側車道轉到內側車道，要從缺口進入香蕉園等語（見本院上
    易卷第75頁），再參以機車與自小客車均在行進中，機車倒
    地之刮地痕係位於內側快車道中間之位置觀之，如被告乙○
    ○已完成變換車道及轉彎之動作，被告甲○○所駕駛之自小
    客車應係從後方直接追撞機正後方，而非機車右後側，因此
    被告乙○○顯甫變換車道之際，即為在內側快車道行駛之被
    告甲○○所駕駛之自小客車左前保險桿所擦撞無訛，經原審
    法院送請覆議鑑定結果，亦認被告乙○○變換車道未充份注
    意左後來車，有臺灣省車輛行車事故覆議鑑定委員會93 年7
    月23日府覆議字第9310563 號函暨覆議意見書乙份在卷可憑
    （見原審卷第24頁以下），被告乙○○辯稱已完成轉彎云云
    ，尚非可採。
  (三)按汽車行駛時應注意車前狀況，隨時採取必要之安全措施；
    汽車在雙向四車道行駛，於變換車道時，應讓直行車先行，
    並注意安全距離；機器腳踏車在同向三車道以上道路，均應
    以兩段方式進行左轉，道路交通安全規則第94條第3 項、第
    98條第1 項第6 款、第99條第3 款分別定有明文。此為汽機
    車駕駛人所應注意之義務，而被告等均考領有適當之駕駛執
    照，渠等對上開規定自應知之甚詳。依卷附道路交通事故現
    場圖、道路交通事故調查報告表(一)、(二)所載，肇事當時天氣
    晴朗，日間有自然光線，視距良好，道路乾燥無任何缺陷與
    障礙，客觀上並無不能注意之情事，且依上開道路交通事故
    現場圖所載，路面寬度共10.2公尺，視距良好，則被告甲○
    ○對於被告乙○○變換車道自是一目瞭然，其於檢察官偵查
    中亦供稱：我有看到乙○○在我的右前方同方向行駛等語（
    見偵查卷第16頁），因此，被告甲○○如稍加注意，必然可
    發覺被告乙○○在變換車道，而採取適當之閃避措施；被告
    乙○○在同向三車道以上之道路欲轉彎時，自應以兩段方式
    進行左轉，縱或欲直接左轉，則如如稍加回頭注意左後方來
    車，亦必然發現內側快車道內有被告甲○○所駕駛之自小客
    車，於變換車道時注意適當之安全距離，乃被告甲○○疏未
    注意車前狀況，致煞避不及；被告乙○○亦疏未採取兩段式
    左轉，亦未注意左後方來車，在變換車道時未注意安全距離
    ，以致發生本件車禍，被告等二人之駕駛行為均有疏失，至
    為顯然。本件交通事故經原審法院送請覆議鑑定結果，亦認
    被告甲○○行經交岔路口，未注意車前狀況；被告乙○○變
    換車道未充份注意左後來車，均有肇事之原因，有上開覆議
    鑑定委員會之覆議意見書在卷可憑（見原審卷第24頁以下）
    。被告等辯稱無過失云云，均非可採。
  (四)按肇事路段之時速限制係70公里，肇事後留在地面之煞車痕
    最長者為8.6 公尺，依一般公路汽車煞車距離、行車速度對
    照表換算結果，約4 、公里，被告甲○○自承約50公里之時
    速，均未超過法定速限；因此，不能因為車禍肇事即認被告
    甲○○未減速慢行，上開臺灣省車輛行車事故覆議鑑定委員
    覆議結果，認被告甲○○未減速慢行亦為肇事原因，尚有未
    洽。再者，肇事路段係來回6 線道，亦即同向三車道，已如
    前述，被告乙○○未採取二段式左轉，亦有疏失，而上開覆
    議鑑定未認定被告乙○○有此部分疏失，而認其為肇事次因
    ，亦有未洽。本院審酌上情，認被告等二人同為肇事之主因
    。再者，經檢察官將本件交通事故送臺灣省高屏澎區車輛行
    車事故鑑定委員會之鑑定結果，雖認乙○○左轉未讓直行車
    先行，為肇事主因，甲○○未注意車前狀況，為肇事次因，
    有該鑑定委員會92年11月21日高屏澎鑑字第921979號函暨所
    附鑑定意見書可憑（見偵查卷第11頁）。惟被告乙○○係因
    變換車道未注意安全距離而發生本件交通事故，已如前述，
    且被告甲○○於警訊中亦供稱係追撞，是上開鑑定與事實不
    符，委無可採。
  (五)按汽車駕駛人雖可信賴其他參與交通之對方亦能遵守交通規
    則，謹慎採取適當之行動，而對於不可知之對方違規行為並
    無預防之義務。然對於違規行為所導致之危險，若屬可預見
    ，且依法律、契約、習慣、法理及日常生活經驗等，在不超
    越社會相當性之範圍應有注意之義務者，自仍有以一定行為
    避免結果發生之義務，因此，關於他人違規事實已極明顯，
    同時有充足之時間可採取適當之措施以避免發生交通事故之
    結果時，即不得以信賴他方定能遵守交通規則為由，以免除
    自己責任，此有最高法院74年台上字第4219號判例可資參照
    。本件被告乙○○係由機慢車道變換至內側快車道，現場路
    面寬度有10.2公尺，視距良好，則被告甲○○對於被告乙○
    ○變換車道自是一目瞭然，且依被告乙○○所述，其係欲左
    轉前往其香蕉園，其目的地自始明確，應無突然轉向之理。
    此外復無其他確切證據足以證明被告乙○○係自外側快車道
    突然轉向致被告甲○○無充裕時間採取閃避措施，是被告甲
    ○○選辯護人主張基於信賴原則，被告甲○○無過失云云，
    亦非可採。
  (六)如前所述，肇事之外側快車道與內側快車道間固劃有雙白實
    線，而依道路交通標誌標線號誌設置規則第149 條第1 款第
    7 目，雙白實線設於路中，用以分隔同向車道，並禁止變換
    車道。惟該雙白實線並非延伸到分向島終止處，因此不能證
    明被告乙○○係由雙白實線變換車道，被告甲○○選任辯護
    人認被告乙○○違規變換車道，尚有未洽。再者，飲酒後其
    吐氣所含酒精成分超過0.25毫克以上者，不得駕車，道路交
    通安全規則第114 條第2 款固定有明文。惟本件車禍肇事後
    ，經重安醫院對被告乙○○測試其呼氣酒精濃度為0.025 毫
    克（見警卷第9 頁），因此，不能認被告乙○○係酒後違規
    駕車，附此敘明。
  (七)綜上所述，被告等二人就本件車禍之發生確分別有上開之過
    失行為，且渠等之過失行為亦分別係造成張敏死亡之原因，
    被告等之過失行為與張敏之死亡結果間，具有相當因果關係
    無疑。本件事證已臻明確，被告甲○○、乙○○之犯行均堪
    認定
三、核被告等二人所為，均係犯刑法第276 條第1 項之過失致死
    罪。被告甲○○於肇事後立即報警，並將被害人送醫，對於
    未發覺之犯罪，主動向處理事故之警員彭雙水告知其係駕車
    肇事者，除據被告甲○○於檢察官偵查中及原審法院審理時
    供述在卷外，並經證人即承辦警員彭雙水於原審法院證述明
    確（見原審卷第39頁以下），被告甲○○之行為已合自首之
    要件，應依刑法第62條前段規定，減輕其刑。
四、原審認被告等過失致死之事證明確，據以論罪科刑，固非無
    見；惟被告乙○○尚有未依規定採取二段式左轉之疏失，已
    如前述，原判決疏未認定，而認其為肇事次因，尚有未洽，
    被告等上訴意旨否認犯行，指摘原判決不當，雖無理由，惟
    原判決既有上開可議，自應由本院將原判決撤銷改判。爰審
    被告等均考領有適當之駕駛執照，竟未能確實遵守交通安全
    規則，維護交通安全，避免傷亡，被告甲○○於肇事後，除
    汽車強制保險140 萬元外，迄今未與被害人家屬達成和解或
    有所賠償，惟考量被告等二人均無任何前科紀錄，有臺灣高
    等法院被告全國前案紀錄表在卷可憑，被告甲○○於犯後雖
    未能與被害人家屬達成和解，但仍有賠償相當金額之意願等
    一切情狀，就被告甲○○部分仍量處有期徒刑8 月；就被告
    乙○○部分亦仍量處有期徒刑5 月，並諭知如易科罰金以30
    0 元折算1 日。又被告乙○○未曾受有期徒刑以上刑之宣告
    ，被害人係其配偶，其本身亦因此車禍受有嚴重傷害，經此
    偵審程序及科刑之判決，當知所警惕，復有子女尚待扶養，
    殊值同情，本院認對被告乙○○宣告之刑，以暫不執行為適
    當，爰諭知被告乙○○緩刑2 年，以啟自新。
據上論斷，應依刑事訴訟法第369 條第1 項前段、第364 條、第
299 第1 項前段，刑法第276 條第1 項、第62條前段、第41條第
1項 、第74條第1 款，罰金罰鍰提高標準條例第1 條前段、第2
條，判決如主文。
本案經檢察官陳建年到庭執行職務。
中　　華　　民　　國　　94　　年　　5 　　月　  11  　日
                 刑事第四庭    審判長 法  官 蕭權閔
                                      法  官 陳吉雄
                                      法  官 李嘉興
以上正本證明與原本無異。
本判決不得上訴。
中　　華　　民　　國　　94　　年　　5 　　月　  11  　日
　　　　　　　　　　　　　　　　　　　書記官 劉博文
附錄本判決論罪科刑法條：
刑法第276條
因過失致人於死者，處2 年以下有期徒刑、拘役或2 千元以下罰
金。
